最高法院民事判決　　　　　　　　　　110年度台上字第732號
上　訴　人　葉 文 勇

　　　　　　葉王素芳
　　　　　　葉 青 樺
　　　　　　葉 建 宏
　　　　　　葉 貞 吟
共　　　同
訴訟代理人　孫銘豫律師
上　訴　人　葉 月 華

上 列一 人　　　　　　 
訴訟代理人　崔百慶律師
上　訴　人　林 秀 峯
　　　　　　林 聖 泰
　　　　　　林 聖 彥
　　　　　　林 聖 智
　　　　　　林 雅 芬
　　　　　　林 雅 婷
上 列六 人
共　　　同
訴訟代理人　蕭棋云律師
　　　　　　彭彥植律師
　　　　　　廖孟意律師
被 上訴 人　富陽建設股份有限公司

法定代理人　彭 乾 業
訴訟代理人　林志強律師
　　　　　　郭俊廷律師
上列當事人間請求返還代墊借款事件，上訴人對於中華民國 109
年6月2日臺灣高等法院第二審判決（106年度重上字第867號），
提起上訴，本院判決如下：
    主  文
原判決關於駁回上訴人在第一審之訴及該訴訟費用部分廢棄，發
回臺灣高等法院。
    理  由
一、本件上訴人主張：伊之被繼承人葉高罔市（於民國94年0 月
    00日死亡）於88年2月3日提供所有坐落臺北市○○區○○段
    0○段00○00地號土地（下合稱系爭土地，分開各稱地號）
    ，與被上訴人簽訂合建契約書（下稱系爭合建契約），依約
    將系爭土地應有部分36%移轉登記予被上訴人，並提供系爭
    土地應有部分64%設定最高限額新臺幣（下同）3500萬元第
    一順位抵押權予被上訴人所指定之銀行。被上訴人嗣於同年
    4月7日以系爭96地號土地應有部分64%及臺北市○○區○
    ○○路0段000號1、2樓建物設定最高限額3240萬元抵押權予
    臺灣土地銀行股份有限公司（下稱土銀），貸得款項2700萬
    元；同日另以系爭96地號土地應有部分36%及上開107號1、2
    樓及3樓建物設定最高限額抵押權6600萬元予土銀，貸得款
    項5500萬元（與前開貸款合稱系爭貸款）。詎被上訴人竟自
    97 年7月起，未依約償還系爭貸款本息，土銀乃於98年5月
    22日向臺灣臺北地方法院（下稱臺北地院）聲請拍賣系爭96
    地號土地獲准，葉高罔市指定之系爭合建契約執行代理人（
    繼承人）葉美華於99年9月15日為葉高罔市之繼承人（即葉
    美華、葉文勇、葉月華、林葉靜惠、葉青樺、葉建宏、葉貞
    吟【後3人因其等被繼承人葉俊麟經判決對葉高罔市繼承權
    不存在確定而代位繼承，見原判決附表（下稱附表）2註1所
    載】，代償系爭貸款債務餘額4186萬3306元予土銀，業據土
    銀出具債權及抵押權移轉證明書、債權額確定證明書予葉美
    華，並於103年5月27日函知被上訴人受讓系爭代償借款債權
    。又葉美華、林葉靜惠、葉俊麟先後於100年0月00日、100
    年00月00日、105年0月00日死亡，各自繼承人及應繼分比例
    分別如附表1、2所示，上訴人迄未返還系爭代償借款債務本
    息等情。爰依消費借貸、債權讓與及繼承之法律關係，求為
    命被上訴人應給付上訴人葉文勇、葉月華（下稱葉文勇等2
    人）、林秀峯以次6人公同共有、上訴人（12人）公同共有
    各837萬2661元，應給付上訴人葉青樺、葉建宏、葉貞吟（
    下稱葉青樺等3人）各279萬887元，暨均自99年9月15日起加
    付法定遲延利息之判決（第一審為被上訴人敗訴之判決，經
    被上訴人不服，提起上訴，原審改判命被上訴人給付葉文勇
    等2人各214萬76元，給付林秀峯以次6人公同共有及上訴人
    公同共有各214萬75元，給付葉青樺等3人各71萬3359元之各
    本息，駁回上訴人逾上開金額之請求。被上訴人就原審判命
    給付部分未聲明不服，上訴人就不利之部分提起第三審上訴
    。其他未繫屬本院部分，不予論述）。
二、被上訴人則以：上訴人雖代償系爭借款債務餘額4186萬3306
    元，惟上訴人之前在臺灣士林地方法院98年度司執字第1294
    1 號拍賣抵押物強制執行事件（下稱系爭拍賣抵押物強執事
    件）、臺北地院99年度司執字第120531號給付票款強制執行
    事件（下稱系爭本票強執事件），受分配3220萬5205元、18
    31萬1200元（共5051萬6405元），可見上訴人之系爭代償借
    款債權已獲清償。縱使上訴人非為系爭代償借款債權而聲請
    上開強執事件，伊仍得以上訴人受償5051萬6405元與伊應返
    還之系爭借款債務4186萬3306元為抵銷等語，資為抗辯。
三、原審將第一審所為上訴人勝訴之判決一部廢棄，就判命被上
    訴人給付葉文勇等2人逾214萬76元，給付林秀峯以次6 人公
    同共有、上訴人公同共有各逾214萬75元，給付葉青樺等3人
    各逾71萬3359元各本息部分，駁回上訴人該部分之訴，並駁
    回被上訴人其餘上訴，無非以：
  ㈠葉高罔市與被上訴人簽訂系爭合建契約，依約將系爭土地應
    有部分36% 移轉登記予被上訴人，被上訴人嗣以系爭96地號
    土地及其上107號1、2、3樓建物設定抵押權予土銀，辦理系
    爭貸款2700萬元、5500萬元。其後，被上訴人未依約償還借
    款，上訴人於98年間以上訴人未依約償還系爭貸款違約為由
    ，提起請求被上訴人給付懲罰性違約金訴訟，經最高法院以
    107年度台上字第764號判決被上訴人應給付上訴人懲罰性違
    約金2340萬元本息確定（下稱前案確定判決）。葉美華於99
    年9 月15日代償系爭貸款債務餘額4186萬3306元予土銀，土
    銀出具債權及抵押權移轉證明書、債權額確定證明書等情，
    為兩造所不爭。
  ㈡依系爭合建契約第7 條第1項第5款及同條第3項第1款約定，
    被上訴人若未按期繳納貸款，即屬違約，葉高罔市得依違約
    罰則處理外，並得將該債權移轉予葉美華，由葉美華實行抵
    押權或依約主張權利；被上訴人於取得系爭土地應有部分36
    %時，交付面額1億元之本票予葉美華，供擔保系爭合建契約
    之履行。葉美華嗣於98年3 月26日向法院聲請拍賣抵押物裁
    定、於99年12月17日向法院聲請本票准許強制執行裁定獲准
    ，依歷次陳報狀所載，其非為系爭代償貸款債務而聲請系爭
    拍賣抵押物、本票強執事件，是上訴人於系爭拍賣抵押物強
    執事件受分配3220萬5205元、於系爭本票強執事件受分配18
    31萬1200元，均非供清償系爭代償借款債務。
  ㈢法院於前案確定判決已就被上訴人自92年2月1日起至98年 7
    月30日止因違約而應給付之懲罰性違約金數額為判斷，上訴
    人主張伊於前案僅係一部請求，尚得就其餘金額2億36萬172
    9 元請求被上訴人給付，即無所據。依系爭合建契約第11條
    第1項、第20條第2項約定，被上訴人如有可歸責事由致未按
    時完工或交屋，應按葉高罔市分得房屋之法定工程造價值按
    每日千分之5 計付之懲罰性違約金，高於一般工程契約，且
    計罰天數及金額無上限，顯屬過高。上訴人於99年8月2日以
    3 億5275萬元將系爭96地號土地之全部出售予第五大道建設
    股份有限公司（下稱第五大道公司），難認其因被上訴人未
    返還該96地號土地應有部分36% 而受有損害，是被上訴人違
    約而應給付之懲罰性違約金總額以前案確定判決之2340萬元
    為當。上訴人主張被上訴人應另給付自98年8月1日起至 103
    年7月25日止之懲罰性違約金3億1830萬3917元，無可採憑。
    再者，被上訴人因上訴人已將系爭96地號土地出售予第五大
    道公司，而於103 年1月6日與第五大道公司簽訂協議書，由
    第五大道公司交付被上訴人2700萬元，被上訴人同意辦理系
    爭96地號土地應有部分36% 移轉登記及塗銷抵押權登記。則
    上訴人出售系爭96地號土地予第五大道公司時，已將無法受
    分配房地之利益納入售價之考量因素，亦難認上訴人受有被
    上訴人無法交付合建房地之損害。
  ㈣上訴人取得前案確定判決後，聲請臺北地院以108 年度司執
    字第5730號強制執行事件對被上訴人為強制執行後，受分配
    1660萬5007元，扣除執行費用（18萬7200元）及利息（98年
    7月31日起至108 年5月21日止共1148萬2027元）及清償系爭
    確定判決之債權本金後，尚欠該債權本金1846萬4220元。上
    訴人於系爭拍賣抵押物強執事件受分配3220萬5205元，扣除
    執行費用（19萬8000元、6萬4058元），實際受償3194萬314
    7 元，以之扣抵前案確定判決尚欠本金1846萬4220元後，上
    訴人超額受償1347萬8927元。再以上訴人於系爭本票強執事
    件受分配之1831萬1200元，扣除執行費用（48萬6800元、84
    00元、13萬2000元）後，實際受償1768萬4000元。是故，上
    訴人超額受償共計3116萬2927元（00000000+00000000 ），
    應返還被上訴人。再將之與被上訴人應返還系爭代償借款債
    務4186萬3306元相抵銷後，被上訴人尚應給付上訴人1070萬
    379元，按附表2所示上訴人之應繼分比例，計算應給付各上
    訴人之金額。從而，上訴人依消費借貸、債權讓與及繼承之
    法律關係，請求被上訴人給付葉文勇等2人各214萬76元，給
    付林秀峯以次6人及上訴人公同共有各214萬75元，給付葉青
    樺等3 人各71萬3359元各本息，為有理由，應予准許；逾上
    開金額之請求，則屬無據，應予駁回，為其判斷之基礎。
四、本院判斷：
  ㈠按當事人得約定債務人不履行債務時，應支付違約金，為民
    法第250條第1項所明定。雙方約定之違約金債權，於有違約
    情事時，其請求權即已發生。違約金有損害賠償性質及懲罰
    性質，當事人約定之違約金究屬何者，應依當事人之意思定
    之。前者以違約金作為債務不履行所生損害賠償總額之預定
    ；後者則以強制債務履行為目的，確保債權效力之強制罰，
    具有懲罰性，債務人於違約時除應支付違約金外，仍應依契
    約之約定或其他債之關係負損害賠償責任。而約定之違約金
    額是否過高？前者以債權人所受損害為主要準據，後者則非
    以債權人所受損害為唯一審定標準，尚應參酌債務人違約時
    之一切情狀。             
  ㈡系爭合建契約第11條第1項、第20條第2項分別約定：「乙方
    （被上訴人）應於甲方（葉高罔市）騰空點交本土地及地上
    物之日起3個月內正式開工，並自正式開工日起950日曆天建
    築完工，領得使用執照……乙方如未按期完工，每逾1 日應
    按建造執照所載工程造價千分之5 之金額計付甲方作為懲罰
    性違約金」、「因可歸責於乙方（被上訴人）之事由，致未
    能依期完工……，或交屋時，乙方應按甲方（葉高罔市）分
    得房屋之法定工程造價值按每日千分之5 計付甲方懲罰性違
    約金」（見一審卷㈠第30、36頁）。可見被上訴人負有於約
    定期限內完工或交屋之義務，如有逾期，應依逾期天數，按
    日計付懲罰性違約金，核屬按日陸續發生懲罰性違約金之債
    權。稽諸前案確定判決，係以葉高罔市於88年8月1日點交系
    爭土地與被上訴人，嗣與鄰地所有人賴建宏合併興建生變，
    至91年12月17日始得施作，重新起算工期950日曆天至94年7
    月26日為完工期限，參酌葉高罔市（按工程造價65% 計算）
    之預期利益損害逾2274萬餘元，受有被上訴人未付（92年 2
    月1日至98年7月30日止）房租補貼款之損害2340萬元，及被
    上訴人違約情節重大，暨兩造資力等一切情狀，認上訴人得
    請求懲罰性違約金以2340萬元為適當等語（見原審卷㈡第10
    7-109頁）。果爾，被上訴人未就98年8月1日起至103年7月2
    5日止每月30 萬元計付房租補貼款之違約情況，似非在前案
    確定判決審酌懲罰性違約金之範圍，則以懲罰性違約金屬按
    日陸續發生之債權性質，上訴人一再主張：在伊於103年7月
    25日解約前，被上訴人違約都在持續狀態，伊所受損害並無
    中斷。前案確定判決之2340萬元不包括此段期間之違約金等
    語（見原審卷㈢第261 頁，卷㈣第85頁），是否毫無可採？
    非無再予研求餘地。原審未遑詳查細究，即以約定之違約金
    過高，逕將此段期間之懲罰性違約金核認為零，進而為不利
    上訴人之判決，自嫌速斷。上訴論旨，指摘原判決不利於己
    部分違背法令，求予廢棄，非無理由。
五、據上論結，本件上訴為有理由。依民事訴訟法第477條第1項
    、第478條第2項，判決如主文。
中    華    民    國   110    年    11    月    11    日
                      最高法院民事第五庭
                          審判長法官  袁  靜  文  
                                法官  陳  靜  芬  
                                法官  石  有  為  
                                法官  許  秀  芬  
                                法官  林  金  吾  
本件正本證明與原本無異
                                      書  記  官
中    華    民    國   110    年    12    月    2     日